臺灣臺南地方法院民事判決　　　　　　　95年度訴字第1557號
原　　　告　美商花旗銀行股份有限公司
法定代理人　甲○○
訴訟代理人　戊○○
　　　　　　王士豪
被　　　告　乙○○
　　　　　　丁○○
上列當事人間請求塗銷所有權移轉登記等事件，經本院於民國96
年3月7日言詞辯論終結，判決如下：
    主      文
原告之訴駁回。
訴訟費用新台幣壹萬玖仟柒佰壹拾壹元由原告負擔。
    事實及理由
甲、程序方面：
    本件被告乙○○受合法通知，無正當理由未於言詞辯論期日
    到場，核無民事訴訟法第386條所列各款情形，爰依原告之
    聲請，由其一造辯論而為判決。
乙、實體方面：
一、原告起訴主張：
(一)、訴外人李明發於民國83年1月20日向原告申請消費性暨擔保
    透支型房屋貸款，並簽訂約定書、申請書及本票，嗣李明發
    逾期未依約繳款，經原告拍賣其抵押物後，仍有不足額債權
    新台幣（下同）2,135,758元。而訴外人李清山為李明發上
    開借款債務之連帶保證人，應負連帶清償責任，原告已經取
    得對其二人財產得為強制執行之執行名義即本院89年度票字
    第7419號本票裁定及確定證明書。然原告於94年11月29日向
    國稅局調取訴外人李清山所有之財產時，始發現原為李清山
    所有之坐落台南市○區○○○段368之4地號土地及其上2822
    建號即門牌台南市○區○○○路二段133巷39弄22號建物（
    下稱系爭房地），業於90年7月24日以夫妻贈與為登記原因
    ，而於90年8月8日辦理所有權移轉登記與被告乙○○之情事
    ，原告乃訴請塗銷所有權移轉登記，並獲本院以95年度訴字
    第292號民事判決原告勝訴在案。原告於提起前開案件時，
    為避免善意第三人不知情而誤為買受系爭房地，隨即於95
    年4月21日向台南市東南地政事務所就系爭房地辦妥起訴註
    記，然而被告乙○○卻於95年4月28日將系爭辦妥起訴註記
    之系爭房地以買賣為原因，移轉登記與被告丁○○，被告丁
    ○○於系爭房地均有註記之情形下仍以買賣為原因而向被告
    乙○○購買，難推諉不知情。又就被告乙○○而言，係屬移
    轉登記之債務人，則其所為處分系爭房地之行為有害及債權
    者，即屬詐害行為，而被告二人明知其所為之有償行為損害
    原告即債權人之權利，則原告依民法第244條第2項及第4項
    規定，提起本件撤銷之訴，並請求被告丁○○應將系爭房地
    之所有權移轉登記予以塗銷，自有理由等情。
(二)、並聲明：求為判決：1.被告乙○○與被告丁○○間於95年4
    月28日就坐落台南市○區○○○段368之4地號土地及其上28
    22建號即門牌台南市○區○○○路二段133巷39弄22號建物
    ，以買賣為原因所為之債權行為及移轉所有權之物權行為，
    應予撤銷。2.被告丁○○就前項土地及建物於95年4月28日
    以買賣為原因，申請台南市東南地政事務所分別以95東南土
    字第006717號、95東南建字第003587號所為之所有權移轉登
    記，應予塗銷。
二、被告丁○○則以：其在住家附近看到賣方所貼售屋廣告，而
    與賣方接洽，並由訴外人丙○○代書事務所為買賣雙方辦理
    系爭房地之過戶手續。其在洽談本件買賣過程中，有請代書
    幫忙查詢系爭房地產權問題，經代書告知有抵押權設定，產
    權清楚，其即於95年4月17日與賣方簽訂買賣契約，並交付
    訂金20萬元，及辦理過戶之相關稅捐，如契稅、增值稅共繳
    10餘萬元（增值稅是代賣方墊款）。嗣代書在辦理系爭房地
    所有權移轉登記完畢前，雖告知系爭房地已經銀行註記產權
    不清楚乙事，其乃向賣方要求退款，但賣方無力返還，其為
    保障權益，故請代書將過戶程序辦完。其亦是本事件之受害
    人，原告請求撤銷本件買賣之債權行為及物權行為，並非有
    理等語，資為抗辯；並聲明：求為判決：駁回原告之訴。
    被告乙○○未於言詞辯論期日到場，亦未提出準備書狀作何
    聲明或陳述。
三、兩造不爭執之事實：
(一)、訴外人李明發於83年1月20日向原告各借用295萬元120
    萬元，由訴外人李清山擔任連帶保證人，嗣訴外人李明發未
    依約繳款，經原告拍賣其抵押物後，僅獲部分清償，尚有債
    權本金合計2,135,758元及利息未受清償。原告另取得對其
    二人財產得為強制執行之執行名義即本院89年度票字第7419
    號民事裁定及裁定確定證明書。
(二)、訴外人李清山與被告乙○○於90年7月24日本於夫妻贈與之
    原因關係，由訴外人李清山於90年8月8日將系爭房地所有權
    移轉登記與被告乙○○。原告為此對其二人提起請求塗銷所
    有權移轉登記等之訴，經本院以95年度訴字第292號民事判
    決原告勝訴，並於95年6月13日確定。原告提起前開訴訟之
    際，曾向台南市東南地政事務所申請辦理系爭房地現為本院
    95年度訴字第292號塗銷所有權移轉案件訴訟中之加註登記
    ，經該所於95年4月20日辦理註記登記完畢。
(三)、被告乙○○於95年4月28日將系爭房地所有權移轉登記與被
    告丁○○所有，其登記原因為買賣，原因發生日期為95年4
    月17日。
四、得心證之理由：
    本件兩造之爭執要點在於：(一)、被告乙○○與被告丁○○間
    於95年4月17日是否成立系爭房地之買賣契約？(二)、原告依
    民法第244條第2項規定，訴請撤銷被告二人間就系爭房地以
    買賣為原因所為之債權行為及移轉所有權之物權行為；並依
    民法第244條第4項規定，請求被告丁○○塗銷系爭房地之所
    有權移轉登記，有無理由？
(一)、經查：被告丁○○於95年4月17日向被告乙○○購買系爭房
    地，並簽訂買賣契約書，約定買賣價金為220萬元之事實，
    已據被告丁○○提出買賣契約書為證，且經證人陳金良結證
    ：「（提示95年4月17日買賣契約書予證人閱覽，有何意見
    ？）是我處理的，95年4月17日前1、2天，丁○○、乙○○
    及杜的先生到事務所，要買賣不動產辦理過戶的事情，買方
    要我們去查詢不動產產權是否清楚，因為當天是假日無法查
    詢，故於上班日我有到地政去申請不動產的謄本，不動產只
    有抵押設定，其他登記事項為空白，庭呈不動產登記謄本正
    本，後來買賣雙方就在我的事務所訂立買賣契約，訂約日期
    為95年4月17日，買賣條件如買賣契約書上所載」等語明確
    （見本院96年3月7日言詞辯論筆錄），復有95年4月17日列
    印之系爭房地登記第二類謄本影本在卷足憑，自堪信為真實
    。次訊之證人陳金良證稱：「我辦理過戶手續先向稅捐機關
    申報土地增值稅、契稅、並完納後地政機關才通知這件不動
    產有訴訟的問題，我有詢問買方如何處理，買方表示為了保
    障權益，將過戶程序辦完」等語（同前揭日言詞辯論筆錄）
    ，亦為兩造所不爭執，可見被告丁○○係於辦理系爭房地所
    有權移轉登記程序中始知原告所為之訴訟加註登記。由此足
    認被告丁○○於95年4月17日向被告乙○○購買系爭房地時
    ，尚不知原告對訴外人李清山及被告乙○○提起請求塗銷所
    有權移轉登記等之訴，嗣於辦理系爭房地所有權移轉登記程
    序中始知上情，惟仍請代書繼續辦理，而於95年4月28日辦
    畢系爭房地所有權之移轉登記甚明。
(二)、按債務人所為之無償行為，有害及債權者，債權人得聲請法
    院撤銷之；債務人所為之有償行為，於行為時明知有損害於
    債權人之權利者，以受益人於受益時亦知其情事者為限，債
    權人得聲請法院撤銷之；債權人依第1項或第2項之規定聲請
    法院撤銷時，得並聲請命受益人或轉得人回復原狀；但轉得
    人於轉得時不知有撤銷原因者，不在此限；民法第244條第1
    項、第2項及第4項定有明文。揆諸前揭法文第1項及第2項規
    定，債權人所得撤銷者為債務人與受益人間所為之無償行為
    或有償行為，至於受益人與轉得人間，或轉得人與相繼轉得
    人間所為之無償行為或有償行為，並不在得撤銷之列。惟上
    開撤銷債務人與受益人間所為無償行為或有償行為之效果，
    對於轉得人或相繼轉得人於轉得時，知悉有得撤銷之原因者
    ，則債權人對於該惡意之轉得人或相繼轉得人即得主張該撤
    銷之效力及於該轉得人（最高法院72年度台上字第2448號民
    事判決意旨足資參照），而直接對該轉得人請求回復原狀。
    茲查：
  1.原告之債務人為訴外人李清山，嗣李清山本於夫妻贈與之原
    因關係，於90年8月8日將系爭房地所有權移轉登記與被告乙
    ○○，被告乙○○嗣再本於買賣之原因關係，於95年4月28
    日將系爭房地所有權移轉登記與被告丁○○，顯見被告乙○
    ○並非民法第244條規定詐害行為之債務人，而係詐害行為
    之受益人，至於被告丁○○則為詐害行為利益之轉得人。是
    以原告主張被告乙○○係屬移轉登記之債務人，其所為處分
    系爭房地之行為有害及債權，係屬詐害行為云云，即非可採
    。又原告得行使撤銷權者，為債務人即訴外人李清山與受益
    人即被告乙○○間所為之無償行為，至於受益人即被告乙○
    ○與轉得人即被告丁○○間之有償行為，並不在原告得訴請
    撤銷之列。是故，原告依民法第244條第2項規定，訴請撤銷
    被告二人間就系爭房地以買賣為原因所為之債權行為及移轉
    所有權之物權行為，要非有據。
  2.次查，原告訴請撤銷訴外人李清山及被告乙○○二人間就系
    爭房地以夫妻贈與為原因所為之贈與行為暨所有權移轉行為
    ，業經本院以95年度訴字第292號民事判決原告勝訴確定，
    已如前述，而原告行使撤銷權之效果，是否及於利益之轉得
    人即被告丁○○，自應斟酌被告丁○○於轉得時是否知悉有
    得撤銷之原因。惟所謂轉得時，究應以債權行為成立時或物
    權行為生效時，作為判斷轉得人是否知悉有得撤銷原因之時
    點？本院審酌撤銷權之行使，固在於保全債權人之債權能獲
    得滿足，惟若轉得人取得利益係基於善意，自當予以保護，
    以維交易之安全。故於斟酌轉得人於轉得時是否知悉有得撤
    銷之原因，自應以受益人與轉得人間之債權行為成立時，轉
    得人是否知悉有得撤銷之原因，作為判斷債權人得否主張其
    撤銷權行使之效力應及於該轉得人。準此，被告丁○○於95
    年4月17日向被告乙○○購買系爭房地時，並不知悉原告對
    訴外人李清山及被告乙○○提起請求塗銷所有權移轉登記等
    之訴乙情，縱其事後於辦理系爭房地所有權移轉登記程序中
    知悉上情，惟其請代書繼續辦理，既係本於善意成立之買賣
    原因關係，而促請出賣人履行其所負應使買受人取得買賣標
    的物所有權之義務，為維護交易之安全，應當予以保護。因
    之，原告行使撤銷權之效力，並不及於善意轉得人之被告丁
    ○○，則原告依民法第244條第4項規定，請求被告丁○○塗
    銷系爭房地之所有權移轉登記，難謂有理。
(三)、從而，原告依民法第244條第2項及第4項規定，訴請撤銷被
    告乙○○與被告丁○○間於95年4月28日就系爭房地以買賣
    為原因所為之債權行為及移轉所有權之物權行為，並請求被
    告丁○○應將系爭房地於95年4月28日以買賣為原因，申請
    台南市東南地政事務所分別以95東南土字第006717號、95東
    南建字第003587號所為之所有權移轉登記予以塗銷，為無理
    由，應予駁回。
(四)、本件訴訟費用額為裁判費19,711元，確定如主文第2項所示
    。
五、結論：原告之訴為無理由，依民事訴訟法第385條第1項前段
    、第78條、第87條第1項，判決如主文。
中　　華　　民　　國　　96　　年　　3　　月　　21   　日
                  民事第三庭    法　官　張季芬
以上正本係照原本作成
如對本判決上訴，須於判決送達後20日內向本院提出上訴狀
中　　華　　民　　國　　96　　年　　3　　月　　21 　　日
                                書記官　陳美萍
